# 《监管解答》（第 5 期中）引起的所得税问题

提问人：cyang 时间：2011-03-15 10:44:41
《上市公司执行企业会计准则监管问题解答》（ 2011 年第 1 期，总第 5 期，内部参阅）明确：以权益法核算的长期股权投资，因被投资单位增发股份等原因引起上市公司在被投资单位持股比例下降（下降后仍具有重大影响采用权益法核算），持股比例下降部分视同长期股权投资处置，按新的持股比例确认归属于本公司的被投资单位增发股份导致的净资产增加份额，与应结转持股比例下降部分的长期股权投资账面价值之间的差额计入当期损益。 请问：相关损益在所得税方面如何处理？长期股权投资的计税基础是否作重新认定？

回答人：chenyiwei
最近我所在的事务所承做的某项此类业务中，投资方的主管税务机关要求将这部分按权益法核算的视同处置收益计入应纳税所得额。
我所税务部就此咨询总局有关人士，该人士认为“从经济实质而言发生了股权处置行为”，因此对其计入应纳税所得额是合理的。但对于如何计算该种情况下的应纳税所得额，以及剩余股权的计税基础如何调整等问题，没有给出明确的答复。 所以这个问题可能还是存在争议的。但我个人理解此时由于在法律形式上没有发生股权处置行为，不应确认应纳税所得额。税务机关作为执法机关，如果任意以“实质重于形式”为由突破税收法规的规定，并不恰当，也不符合“依法行政”的原则。

回答人：chenyiwei
回复 地板 nikankan 的帖子这个问题如果进一步扩展下去，可以探讨一下“实质重于形式”原则的适用性与会计信息使用者的信息需求之间的关系。个人体会是：只有当某个会计准则体系是以股东作为首要的财务信息使用者时，“实质重于形式”原则才会得到广泛的应用并成为一项普遍适用于所有交易和事项的基本会计原则；而如果是以债权人、政府机关（包括工商、税务等）、监管机构等作为财务信息的首要使用者，则“实质重于形式”原则的应用空间就很小，甚至基本不用。 这是因为，在这些主要财务信息使用者中，只有股东在企业的扣除负债后的净资产中享有剩余权益和承担剩余风险（因而更关注净资产的实质增值情况），因此信息需求与其他方面的信息使用者相比存在较为显著的差异。其他信息使用者与企业的关系都是基于一定的法律形式而发生，因此对财务信息的需求更关注法律形式的影响。